臺灣高等法院臺南分院刑事判決　　　　 100年度上易字第60號
上　訴　人　臺灣臺南地方法院檢察署檢察官
被　　　告　徐秀妤
上列上訴人因被告侵占案件，不服臺灣臺南地方法院99年度簡上
更(一)字第1號中華民國99年12月16日第一審判決（起訴案號：
臺灣臺南地方法院檢察署98年度偵字第412號），提起上訴，本
院判決如下：
    主  文
上訴駁回。
    理  由
壹、程序方面
一、本院以下所引用之具傳聞性質之證據，檢察官、被告至本案
    言詞辯論時，均未爭執其證據能力，本院審酌各該證據均非
    違法蒐證取得之證據，且依該證據作成情況作為證據應為適
    當，依刑事訴訟法第159條之5規定，應有證據能力。
二、按刑法上侵害財產法益之犯罪，重在持有關係，其行為客體
    並不以他人所有之物為限。凡事實上對物取得管領支配之人
    ，不論其有無合法之權源，為維持現存社會秩序，其持有仍
    受刑法之保護，得為財產犯罪之行為客體，若因他人之犯罪
    行為，致其對物之管領支配受有侵害，自不失為該犯罪之直
    接被害人，依法得為告訴（最高法院88年台非字第372 號判
    決意旨參照）。查告訴人陳瓊馨主張車牌號碼UZK－071號輕
    型機車、長條藤椅、國際牌電視機係被告在其住居處（汽車
    修配廠宿舍）清理後取得，形式上告訴人陳瓊馨即為上開物
    品之所有權人無疑；況告訴人陳瓊馨與蘇慶彬為同居關係，
    告訴人陳瓊馨就上開物品仍係事實上對物取得管領支配之人
    ，依上開最高法院裁判意旨所示，告訴人陳瓊馨仍不失為直
    接被害人。告訴人陳瓊馨與其所指訴之被告徐秀妤間，並無
    親屬關係，被告係犯普通侵占罪，且告訴人陳瓊馨已合法提
    出告訴，是本件之告訴要件並無欠缺，自應依法審究。
貳、實體方面
一、聲請簡易判決處刑意旨略以：被告徐秀妤係蘇慶彬（已歿）
    之二嫂；緣蘇慶彬於民國96年7月16日在臺南市○○區○○
    里○○路200巷33號對面承租土地所經營之「汽車修配場」
    內自殺身亡後，同年8月底某日，徐秀妤意圖不法所有，趁
    其受蘇慶彬之子蘇文欽委託，代為處理蘇慶彬之喪葬後事及
    清理「汽車修配場」內物品（騰空土地以便將土地還返地主
    黃金山）之機會，將其持有修配場內之車牌號碼UZK-071號
    輕機車1台、噴水馬達1台、空氣壓縮機1台、長條籐椅1張、
    國際牌電視機1台、汽車噴漆工具1批（下稱系爭物品），予
    以侵占入己，並逕自載運往其臺南市大內區內里後堀72號
    住處藏放，據為己有，因認被告涉犯刑法第335條第1項之侵
    占罪嫌。
二、按犯罪事實應依證據認定之，無證據不得認定犯罪事實；不
    能證明被告犯罪者，應諭知無罪之判決，刑事訴訟法第154
    條第2項、第301條第1項分別定有明文。且按刑事訴訟法第
    156條第2項規定：被告或共犯之自白，不得作為有罪判決之
    唯一證據，仍應調查其他必要之證據，以察其是否與事實相
    符。又事實之認定，應憑證據，如未能發現相當證據，或證
    據不足以證明，自不能以推測或擬制之方法，以為裁判基礎
    （最高法院40年台上字第86號判例意旨參照）。又刑事訴訟
    法第161條第1項規定：檢察官就被告犯罪事實，應負舉證責
    任，並指出證明之方法。因此，檢察官對於起訴之犯罪事實
    ，應負提出證據及說服之實質舉證責任。倘其所提出之直接
    證據或間接證據，或其所指出之證明方法，並未達到通常一
    般之人均不致有所懷疑，而得確信其為真實之程度，而有合
    理之懷疑存在而無從使事實審法院得有罪之確信時，基於無
    罪推定之原則，即應為被告無罪判決之諭知（最高法院76年
    台上字第4986號、92年台上字第128 號判例意旨參照）。
三、本件公訴人認被告涉犯上開侵占罪嫌，無非係以被告於偵查
    中之自白、證人蘇文欽於偵查中之證述、臺灣臺南地方法院
    檢察署98年2月3日勘驗筆錄及現場蒐證照片等為主要論據。
    訊據被告堅決否認有何侵占犯行，辯稱：系爭物品本來就是
    要請告訴人清走，告訴人不出面處理，才應蘇文欽之要求，
    代其保管，並無侵占之故意等語。經查：
  (一)被告固曾於98年6月17日偵查中自白上開犯行（見98年度偵
    字第412號卷第133-134頁），惟於原審準備程序中稱：「我
    當初會承認，是因為我想省事，檢察官跟我說事情過了這麼
    久，東西也價值不高，東西是在我家找到，如果我承認就可
    以易科罰金，所以我才願意認罪的，我現在不願意認罪」等
    語（見原審卷第21頁），是以，被告於偵查中之自白，是否
    與事實相符，已有可疑。又依上開說明，被告縱使自白，仍
    應調查其他必要之證據，以察其是否與事實相符，不得僅以
    被告自白為有罪判決之唯一證據。
  (二)被告於警詢時供承係受證人即蘇慶彬之子蘇文欽之委託處理
    蘇慶彬噴漆廠內之遺物乙情（見96年度他字第3498號卷第26
    頁）；復於偵查時供稱：系爭物品係其於96年8月間某星期
    日，以自家小貨車，由其駕駛載運回大內鄉住處等語（見96
    年度偵字第412號卷第92頁），核與證人蘇文欽於警詢時證
    稱：蘇慶彬死亡後，噴漆廠內物品及遺物全部委託被告幫忙
    處理等語（見96年度他字第3498號卷第32頁）；及於偵查中
    所述：有同意被告拆走汽車修配廠內的烤漆屋、風車、馬達
    等物，因為屋主黃金山要求返還場地等語（見96年度偵字第
    412 號卷第26頁），及於本院審理時證稱：「因伯伯與我爸
    爸比較親，所以請伯母處理，我爸爸死在工廠，就把他運回
    大內處理後事，因房東要收回房子，說要淨空，所以我請伯
    母幫我處理，工廠要淨空的東西因為沒地方放，所以搬回我
    伯母的地方，要搬回伯母住處時，我與我伯母有寄存證信函
    給她，她不要收，後來房東一直催，說要淨空，不得已才請
    伯母將工廠的東西搬回大內，那些東西都還在」等情相符（
    見本院卷第55-56頁），亦與證人黃金山於偵查時證稱：確
    實有向蘇文欽表示蘇慶彬去世了，要蘇文欽將場地整理好後
    交還等情互核一致（見同上卷第26頁）。復經檢察官於98年
    2 月3日至被告住處勘驗屬實，並製有勘驗筆錄及照片在卷
    可參（見96年度偵字第412號卷第38-45頁）。堪認被告係因
    地主黃金山要求蘇文欽如期返還土地，被告受蘇文欽之請託
    而幫忙清理修配廠之事宜無誤，則被告顯係基於受蘇文欽之
    委託之法律關係而持有附表所示之物，堪以認定。
  (三)按侵占罪之成立，以擅自處分自己持有之他人所有物，或變
    易持有之意為所有之意，而逕為所有人之行為，為其構成要
    件，雖行為之外形各有不同，要必具有不法所有之意思，方
    與本罪構成之要件相符（最高法院19年上字第1052號判例意
    旨參照），亦即持有人變易其原來之持有意思而為不法所有
    之意思，始足該當侵占罪。查：
    1.被告於96年7月23日以蘇文欽之名義寄發郵局存證信函與
      告訴人陳瓊馨，告以於同年月31日前清理汽車烤漆工作室
      內之一切設備，以便歸還租賃房屋等語，有上開存證信函
      在卷可查（見96年度偵字第412號卷第28-30頁），雖上開
      存證信函因載「此地無此人」而遭退回，惟查所寄送之地
      址確係告訴人之住處，被告若有將蘇慶彬遺留下之物，在
      受蘇文欽委託處理之過程中據為己有之意思，依常情而論
      ，自不可能通知他人告以蘇慶彬有遺留物件，陷自己於不
      利之情況。
    2.再依上開檢察官於98年2月3日至被告住處勘驗之照片，輕
      機車、噴水馬達、空氣壓縮機及噴漆工具均置於倉庫內，
      並布滿灰塵；籐椅置於走廊，電視則置於增建房屋內，一
      望即知之處，有照片及現場位置圖附卷足按（見96年度偵
      字第412號卷第40-45頁），勘驗之日期距被告將附表所示
      之物件搬回住處之時間為96年8月間，已有1年半載，被告
      如有易持有為所有之意思，應已將附表所示之物件處分，
      以免事後遭蘇文欽或告訴人陳瓊馨發現，而無任令布滿灰
      塵；且若被告果有侵占之犯意，應會避免讓蘇文欽或告訴
      人陳瓊馨知悉附表所示之物件仍在被告管領之中，被告對
      管領之物應有隱匿之舉措，惟被告係將籐椅置於走廊，電
      視則置於增建房屋內，均屬一望即知之處所，顯無隱匿之
      意，依此，尚無積極之證據足認被告於持有附表所示之物
      件後，已有易持有為所有之意思。
    3.被告要將上開汽車修配場交還黃金山之前，已花費數萬元
      填土整地之情，業據被告供承明白，核與證人蘇文欽所述
      被告確有花錢整地後交還予地主等情相符（見本院卷第56
      頁），被告若有不法意圖，則其將修配場內物品載走即可
      ，何必花費金錢整理內部，益見其僅係單純出面為蘇文欽
      處理後事，並無不法意圖，尚難認其有侵占犯行。
    4.公訴人雖以：系爭物品均在被告管領使用之中，若無侵占
      之意思，何以遲不將之歸還或通知蘇文欽已代為保管中？
      足見其有侵占之意思云云。惟查，證人蘇文欽確有委請被
      告清理淨空修配廠以便將土地交還予地主黃金山之事實，
      迭據證人蘇文欽於警詢、偵查及審理中證述明確，均已如
      上述，證人蘇文欽既委請被告淨空修配廠，因當時無適當
      地方可供放置，被告遂將之搬遷至其住處放置，要屬合乎
      情理。證人蘇文欽雖於98年2月12日偵查中指稱：不知道
      被告將系爭物品搬至大內鄉，被告亦不曾告訴伊此事云云
      （見偵98年度偵字第412號卷第51頁），惟此與其上開證
      述內容不符，是其於98年2月12日偵查中所述之真實性，
      即非無疑。況告訴人當時亦對蘇文欽提出侵占等告訴，蘇
      文欽既以刑事被告身分應訊，當著眼於其有利之供述，其
      顯係為避免涉及侵占犯行，始為上開供述，要無疑義。又
      被告既有權處理系爭物品，而系爭物品均為老舊之物，價
      值不高，是以其搬運當時並未立即告訴蘇文欽，尚難認有
      何違法或不當之情形，何況證人蘇文欽事已知悉系爭物品
      係放在被告住處，其隨時可以取回，自難認被告係遲不歸
      還而有侵占之意思，是公訴人上開所指即有誤會。
四、綜上所述，被告雖曾自承本件犯行，惟其是否有認罪之真意
    ，已有可疑，本件被告確係因受蘇文欽之委託而持有系爭物
    品，尚難認其受託之始即有侵占之不法意圖，或於事後已有
    易持有為所有之意思，公訴人所舉之上開證據資料，尚不足
    以證明被告犯罪，此外，復查無其他積極之證據，足資證明
    被告有何公訴人所指侵占之犯行，被告犯罪應屬不能證明。
五、原審以被告犯罪不能證明，因而諭知無罪之判決，其認事用
    法均無違誤，本件檢察官循告訴人之請求，主張被告確有侵
    占之意思而提起上訴，非有無理由，應予駁回。
六、據上論斷，應依刑事訴訟法第 368 條，判決如主文。
本案經檢察官謝錫和到庭執行職務。
中    華    民    國   100    年    3     月    24    日
                  刑事第五庭    審判長法  官  楊明章
                                      法  官  蔡美美
                                      法  官  黃國永
以上正本證明與原本無異。
不得上訴。
                                      書記官  陳淑貞
中    華    民    國   100    年    3     月    24    日